臺灣臺南地方法院民事裁定
109年度消債更字第434號
聲  請  人
即債 務 人  葉麗惠  
代  理  人  王奐淳律師(法扶律師)
上列當事人因消費者債務清理事件聲請更生，本院裁定如下：
    主    文
債務人葉麗惠自民國一一０年二月五日下午五時起開始更生程序
，並命司法事務官進行本件更生程序。
    理    由
一、按債務人不能清償債務或有不能清償之虞，且無擔保或無優
    先權之債務總額未逾新臺幣（下同）12,000,000元者，於法
    院裁定開始清算程序或宣告破產前，得向法院聲請更生。債
    務人對於金融機構負債務者，在聲請更生或清算前，應向最
    大債權金融機構請求協商債務清償方案，或向其住、居所地
    之法院或鄉、鎮、市、區調解委員會聲請債務清理之調解；
    協商或調解成立者，債務人不得聲請更生或清算，但因不可
    歸責於己之事由，致履行有困難者，不在此限。本條例施行
    前，債務人依金融主管機關協調成立之中華民國銀行公會會
    員，辦理消費金融案件無擔保債務協商機制與金融機構成立
    之協商，準用前2項之規定。消費者債務清理條例第3條、第
    42條第1項、第151條第1項、第7項、第9項分別定有明文。
    而所謂「不可歸責於己之事由」，係指金融機構所定之協商
    條件過苛，致債務人於清償協商金額後，即無法維持其基本
    生活，或債務人於履行協商條件期間，因非自願性失業、工
    作能力減損、減薪或其他非於協商成立時所能預期之事由，
    而致收入減少，或因扶養人數增加、債務人或其家人傷病或
    其他非於協商成立時所能預期之事由，而致支出增加等情事
    ；所謂「履行有困難」，係指以債務人之收入扣除自己及依
    法應受其扶養者所必要生活費用之數額後，仍不足以清償協
    商條件所定之數額，始足當之，以衡平債權人及債務人間之
    權益，並符合憲法第15條所定保障人民生存權之意旨。又法
    院開始更生程序之裁定，應載明其年、月、日、時，並即時
    發生效力，消費者債務清理條例第45條第1項亦定有明文。
二、本件聲請意旨略以：債務人積欠無擔保或無優先權債務總額
    約1,554,817元，為清理債務，前向本院聲請消債者債務清
    理前置調解（109年度南司消債調字第654號），最大債權金
    融機構國泰人壽保險股份有限公司（下稱國泰壽險公司）雖
    於調解時提供以3,562,405元、分84期、每月每期給付42,41
    0元、0利率之還款方案，惟債務人尚有對於資產管理公司之
    債務，無力負擔上開還款金額，致調解不成立。債務人名下
    雖有車輛3部，但其中2部業已遺失、報廢，僅1部車輛尚在
    使用中，債務人所欠債務未逾1,200萬元，亦未經法院裁定
    開始清算程序或宣告破產。為此，爰依消費者債務清理條例
    提出本件更生之聲請等語。
三、經查：
  ㈠債務人為一般消費者，5年內未從事營業活動，積欠無擔保或
    無優先權債務總額未逾1,200萬元，前為清理債務，曾向本
    院聲請與債權人間債務清理之調解，國泰壽險公司提出以3,
    562,405元、分84期、每月每期給付42,410元、0利率之清償
    方案，雙方調解不成立，債務人於調解不成立後向本院聲請
    更生等情，業據債務人提出財產及收入狀況說明書、債權人
    清冊、債務人清冊、財團法人金融聯合徵信中心當事人綜合
    信用報告及調解不成立證明書（見本院卷第25至35、55至58
    、73頁）為證，並經本院調取109年度南司消債調字第654號
    卷查證屬實，是債務人無擔保或無優先權之債務總額未逾1,
    200萬元，且提起本件更生聲請前，已踐行前置調解程序而
    調解不成立之事實，應堪認定。
　㈡債務人主張其任職於○○○○工程有限公司，每月收入約24,580
    元乙節，有在職證明書、薪資證明書、存簿封面及內頁明細
    （見本院卷第43-47頁）可證，亦與勞工保險被保險人投保
    資料保（見本院卷第49頁）大致相符，且其名下有車輛3部
    ，有稅務電子閘門財產所得調件明細表（見本院卷第37頁）
    在卷可參。基此，債務人主張每月薪資為24,580元之事實，
    堪屬可採，故其償債能力自應以上開薪資及車輛為據。
  ㈢按消費者債務清理條例立法目的係為使不幸陷入經濟困境之
    人得以清理債務、重建生活，並在清理債務過程中能適度保
    有符合人性尊嚴之最低基本生活所需，而非維持債務人過去
    慣常之寬裕生活型態，否則非僅有悖於消費者債務清理條例
    之意旨，更係將債務人因個人浪費或財務管理失控之風險不
    當轉嫁予金融機構負擔，顯非公允。故為妥適調整債務人與
    債權人及其他利害關係人間之權利義務關係，保障債權人獲
    得公平受償，並謀求消費者經濟生活之重建復甦機會，法院
    對於債務人每月必要生活費用之數額，自不可僅以債務人之
    主張為斷，而應參酌消費者債務清理條例消第64條之2第1項
    關於同條例第64條第2項第4款所稱必要生活費用之認定標準
    定之，方屬允洽。次按，債務人必要生活費用，以最近一年
    衛生福利部或直轄市政府所公告當地區每人每月最低生活費
    1.2倍定之，消費者債務清理條例第64條之2第1項定有明文
    。復按債務人為使其有經濟復甦更生之機會，自應以誠實及
    信用之原則面對自己之債務，積極勉力謀求更生償債方案，
    除應積極開源努力勤奮工作以增加收入償還債務外，尚須節
    流儉樸其生活需求而適當控制其生活費用支出，以達成勉力
    履行債務。而參酌臺南市110年度之每人每月最低生活費為1
    3,304元，該生活費標準係按照政府最近1年平均每人消費支
    出（包括食品費、衣著鞋襪費、房租水電費、家居管理費、
    醫療保健費、交通通訊費、娛樂教育費及雜項支出）百分之
    60訂定，故消費者債務清理條例事件之債務人每月生活費標
    準自堪以最近1年衛生福利部或直轄市政府所公告當地區每
    人每月最低生活費1.2倍即15,965元計之【計算式：13,304×
    1.2＝15,965】。債務人主張其每月生活必要支出費用為20,7
    25元（計算式：生活費14,866元+健保335元+勞保524元+房
    租5,000元），已逾越首揭標準，從而，其每月個人生活必
    要支出應以15,965元為據。
  ㈣綜上，債務人每月所得24,580元，扣除每月生活基本費用15,
    965元，僅剩餘額8,615元【計算式：24,580元－15,965元】
    ，顯不足以負擔國泰壽險公司提出每月償還42,410元之還款
    方案，又債務人名下雖有車輛3部（各為1992、2006、1997
    年份），價值非高，縱使換價仍不足以清償債務人高達數百
    萬元之債務（債權人陳報債權額至少為3,521,653元，見109
    年度南司消債調字第654號卷第125頁），堪認債務人陳稱其
    收入無法負擔前置調解條件應清償之金額，應可採信。基此
    ，債務人之經濟狀況已有不能清償債務之情形，自有藉助更
    生制度調整其與債權人間之權利義務關係，重建其經濟生活
    之必要。
四、綜上所述，以債務人之經濟狀況，其收入扣除必要生活費用
    後，已有不能清償債務之情形，且其係一般消費者，未曾從
    事營業，無擔保或無優先權之債務未逾1,200萬元，亦曾踐
    行前置調解程序而調解不成立，復未經法院裁定開始清算程
    序或宣告破產，又查無消費者債務清理條例第6條第3項、第
    8條或第46條各款所定應駁回更生聲請之事由存在，則本件
    債務人聲請更生，於法應屬有據，爰裁定如主文所示。
五、末按，法院裁定開始更生或清算程序後，得命司法事務官進
    行更生或清算程序，必要時得選任律師、會計師或其他適當
    之自然人或法人一人為監督人或管理人，消費者債務清理條
    例第16條第1項定有明文。本件既經本院裁定開始更生程序
    ，爰併依前開規定，命司法事務官進行更生程序。
中　　華　　民　　國　　110 　年　　2 　　月　　5 　　日
                  消債法庭法  官　田幸艷
上開裁定正本核與原本無異。
本裁定不得抗告。
本裁定已於110年2月5日下午5時公告。
中　　華　　民　　國　　110 　年　　2 　　月　　5 　　日
                          書記官  駱映庭